臺灣臺南地方法院刑事判決　　　　　　　　　　　　　九十一年度自字第一四三號
　　自　訴　人　乙○○
　　被　　　告　甲○○
右列被告因偽證案件，經自訴人提起自訴，本院判決如左：
    主  文
本件自訴不受理。
    理  由
一、自訴意旨略稱：
    按被告於警訊證人偵訊筆錄時虛偽陳述：「伊始知被告僅將其所繳費用之半年份
    費用給南天公司等語」（見物證一、第三頁末四行所載），茲將事實經過、舉證
    釋明如下：
    (一)查「績效辦法」（見物證二）基於利益原則下，按自訴人工作經驗，若已收材
      料費者，即可優待不足月月費；反之，若材料費已優待者，即應收不足月月費
      。次按自訴人與私接戶所接洽事項均當面經私接戶表示同意繳費後，始將載明
      裝機工程單上，並交由私接戶檢視其內容後，始予簽章欄簽名作為憑證（見物
      證三─裝機工程單 NO.A0000000、0000000、0000000、其內容形式可稽）。據
      契約自由化原則，其內容所載事項殊無理由即可任意塗改。
    (二)次查被告所提裝機工程單 NO.A0000000之第三聯（參酌九十一年度上訴字第二
      六九號之物證可稽），據其內容塗改部分有「其他欄」：原不足月優，後塗改
      為＄200元；另「總計欄」：原＄7000元後塗改為＄7200元。為此釋明如左：
      1.查年９月８日，按自訴人與被告接洽後，即材料費與不足月月費，由被告
        要求均從優，始同意繳一年收視費＄7000元，且當日此工程已由自訴人完工
        ，若被告同意繳不足月月費，即應為＄ 400元，而非＄200元，堪認屬實。
      2.另查年９月日被告依前約定費用＄7000元繳交自訴人即可，始符被告證
        詞所述之事實；惟被告基於利益不變原則（即下次繳費日期均為90年１０月１
        日），殊無理由增付＄ 200元，足見被告證詞所述事實與被告行為相互予盾
        。是被筶為達繳一年費用即收視十四個月之慾望，而允許自訴人將其費用分
        兩期繳回公司，屆時期滿後，再由自訴人將另一半繳回公司，並補優待一個
        月，致被告甘心增付＄ 200元之故，始符被告前後兩次行為。
    (三)末查當日在場即有第三人足以證明被告允許自訴人將其費用分兩期繳回公司之
      事屬實；另補強證據力─查自訴人年９月份業績表（見物證四）其戶數欄第
      所示：收取費用高達＄ 15500元。依被告證詞所述之事若屬事實，即可認定
      自訴人有侵占公款犯罪之故意行為。衡情自應擇其高額而為之，豈會違背經驗
      法則，實有未合，足證被告證詞虛偽不實。觀上所述，被告允許自訴人將其費
      用分兩期繳回公司之事實，自知甚詳，竟於警訊之際偽造、變造證據，意圖使
      自訴人受刑事處分，其犯行顯然在實質上本屬誣告之預備行為，其犯罪之危險
      性已屬重大，被告雖未實施誣告，仍應科以誣告罰刑。按被告甲○○據前所述
      ，即具刑法第一百六十九條之犯行，為此爰據刑事訴訟法第三百十九條規定提
      出自訴。
二、按犯罪之被害人得提起自訴，刑事訴訟法第三百十九條第一項固定有明文，惟此
    之被害人係指犯罪之直接被害人而言。又按「刑事訴訟法第三百十一條所定得提
    起自訴之人，係限於因犯罪而直接被害之人，必其人之法益由於犯罪行為直接所
    加害，若須待乎他人之另一行為而其人始受損害者，即非因犯罪直接所受之損害
    ，不得提起自訴。至個人與國家或社會，因犯罪而同時被害者，該被害之個人，
    固亦得提起自訴，但所謂同時被害，自須個人之被害與國家或社會之被害由於同
    一之犯罪行為所致，若犯罪行為雖足加國家或社會以損害，而個人之受害與否，
    尚須視他人之行為而定者，即不能謂係同時被害，仍難認其有提起自訴之權。刑
    法上之誣告罪，得由被誣告人提起自訴，係以誣告行為一經實施，既足使國家司
    法上之審判權或偵查權妄為開始，而同時又至少必使被誣告者受有名譽上之損害
    ，縱使審判或偵查結果不能達到誣告者欲使其受懲戒處分或刑事處分之目的，而
    被誣告人在名義上已一度成為行政上或刑事上之被告，其所受名譽之損害，自係
    誣告行為直接且同時所加害。至於他人刑事被告案內為證人、鑑定人、通譯之人
    ，在審判或偵查時，依法具結而為虛偽之陳述，固足使採證錯誤，判斷失平，致
    司法喪失威信，然此種虛偽之陳述，在他人是否因此被害，尚繫於執行審判或偵
    查職務之公務員採信其陳述與否而定，並非因偽證行為直接或同時受有損害，即
    與刑事訴訟法第三百十一條所稱之被害人並不相當，其無提起自訴之權，自不待
    言」，此有二十六年度渝上字第八九三號判例足參。再按，依刑事訴訟法第三百
    二十條第二項第二款之規定，自訴狀所應記載之事項為：「犯罪事實及證據」；
    並參以最高法院四十六年度台上字第四０六號刑事判例：「自訴狀未記載被告所
    犯法條者，法院於不妨害事實同一之範圍內，得自由認定事實，適用法律，不能
    僅就自訴狀記載罪名審理」可知，自訴狀並不以記載「所犯法條」為必要；換言
    之，若自訴狀所記載之法條有誤，法院仍不受其拘束，而應依職權認定事實，適
    用法律。
三、查本件依自訴狀所載之內容實質觀之，係指被告於警訊中為不實之證言，致使自
    訴人遭法院據而為有罪之判決，乃提起自訴前來等語，則自訴人所指訴被告之犯
    罪事實所涉實係刑法之偽證罪嫌，而非誣告罪嫌；雖自訴狀內所敘述之文字曾提
    及「誣告」、「刑法第一百六十九條」等字眼，但依上開之說明，本院並不受其
    所用字眼或法條之拘束，而本院依職權審認之結果，自訴人所自訴者係認被告涉
    有刑法之偽證罪嫌，依上開二十六年度渝上字第八九三號判例之說明，自訴人即
    非刑事訴訟法第三百十九條第一項之犯罪直接被害人，自無提起自訴之權。亦即
    ，自訴人並非本件犯罪之直接被害人，依法即不得提起自訴，爰不經言詞辯論，
    逕為諭知不受理之判決。
據上論斷，應依刑事訴訟法第三百三十四條、第三百四十三條、第三百零七條判決如
主文。
中      華      民      國      九十一      年      五      月    一    日
                                臺灣臺南地方法院刑事第一庭
                                    法  官   蘇義洲
右正本證明與原本無異。
如不服本判決，應於判決送達後十日內向本院提出上訴狀( 應附繕本 )。
                                    書記官   岑  玢
中      華      民      國      九十一      年      五      月    一    日
